【裁判字號】    97,訴,858
【裁判日期】    971003
【裁判案由】    清償借款
【裁判全文】
臺灣士林地方法院民事判決               97年度訴字第858號
原      告  乙○○
被      告  丁○○
                        樓
兼上列一人  甲○○    住臺北市.
訴訟代理人              樓
上列當事人間清償借款事件，本院於民國97年9 月19日言詞辯論
終結，判決如下：
    主  文
被告丁○○應(一)給付原告新臺幣壹佰柒拾萬元，及自民國九十七
年九月十日起，至清償日止，按年息百分之五計算之利息；(二)於
附表二所示日期，分別給付原告如附表二各編號所示之金額，及
自附表二所示利息起算日起，至清償日止，按年息百分之五計算
之利息。
被告甲○○應(一)給付原告新臺幣壹佰柒拾萬元，及自民國九十七
年九月十日起，至清償日止，按年息百分之五計算之利息；(二)於
附表二所示日期，分別給付原告如附表二各編號所示之金額，及
自附表二所示利息起算日起，至清償日止，按年息百分之五計算
之利息。
前二項中如任一被告為給付，其他被告於其給付範圍內，同免給
付義務。
原告其餘之訴駁回。
訴訟費用由被告連帶負擔。
    事實及理由
一、原告主張：被告丁○○於民國92年至93年間，經由其堂姐即
    訴外人丙○○陸續向原告借款新臺幣（下同）220 萬元，約
    定應於原告需款繳納保險費前1 個月，按原告所需繳納金額
    ，如數返還。嗣原告需款繳納保險費時，屢向被告丁○○催
    討無著，被告丁○○並於94年1 月間，將坐落臺北縣三重市
    ○○○路8 巷18號房、地移轉其父即被告甲○○。迨至94年
    5 月間，原告委由丙○○出面代理向被告丁○○、甲○○請
    求給付，被告甲○○表明願承擔被告丁○○之前開債務，兩
    造並合意分期、按月清償15萬元。詎被告甲○○僅清償15萬
    元後，即未依約履行。嗣於94年10月6 日，被告丁○○再次
    簽立借據，承諾自94年11月底開始，於每月月底清償5 萬元
    ，至全部清償為止。惟屆期仍未給付分文。為此依消費借貸
    、債務承擔法律關係，分別訴請被告丁○○、甲○○給付。
    並聲明：(一)被告甲○○、丁○○應各給付原告205 萬元，及
    自民事追加被告起訴狀繕本送達被告丁○○翌日起，至清償
    日止，按年息百分之五計算之利息。(二)上開請求如任一被告
    給付，另一被告即同免其責（本院97年9 月19日言詞辯論筆
    錄）。
二、被告則以：被告丁○○借款之對象應為丙○○，並非原告。
    被告甲○○並未承諾替被告丁○○承擔債務，被告丁○○另
    曾於97年9 月11日當日匯款1 萬2,000 元清償對原告所負債
    務等語，資為抗辯。並聲明求為判決駁回原告之訴。
三、兩造不爭執之事實：
  (一)被告甲○○曾於94年6 月30日自其帳戶匯款33萬元至原告帳
    戶，其中15萬元係用以清償原告主張之前開債務。
  (二)被告丁○○另於97年9月11日匯款1萬2,000元至原告帳戶。
四、原告主張被告丁○○於92年間向原告借款220 萬元，94 年5
    月間被告甲○○曾表明願承擔被告丁○○之前開債務，惟僅
    清償15萬元後，即未再履行。嗣於94年10月6 日，被告丁○○再次簽立借據，承諾自94年11月底開始，於每月月底清償
    5 萬元，至全部清償為止。惟屆期仍未給付分文等事實，業
    據提出與所述相符之支票暨退票理由單（本院卷第12-16 頁
    ）、借據（本院卷第79頁）、本票（本院卷第80-83 頁）等
    件為證，並經證人丙○○、戊○○證述屬實，雖被告另以前
    揭情詞置辯，惟查：
  (一)被告丁○○借款之對象為原告，並非丙○○，除據證人丙○○到院證述（本院97年9 月19日言詞辯論筆錄）屬實外，依
    原告所提，被告丁○○具名書立之借據亦明示：「立借據人
    丁○○... ... 於民國92年至93年間陸續經由丙○○小姐向
    乙○○女士借款新臺幣共貳佰貳拾萬元正...... 」 等語，
    且被告丁○○所開立之同額支票、本票亦均由原告持有中，
    被告甲○○前開三、(一)匯款清償之對象亦為原告，是原告主
    張之系爭220 萬元消費借貸係存在原告與被告丁○○間，洵
    堪認定。
  (二)次查，丙○○於94年5 月間代理原告與被告洽談上開220 萬
    元債務時，被告甲○○確曾承諾願就該債務每月償還原告15
    萬元，並表示縱算賣屋亦會清償等情，業據證人丙○○，及
    同在協商現場之戊○○證述屬實（本院97年9 月19日言詞辯
    論筆錄）。查證人戊○○係被告甲○○之兄、丙○○係被告
    甲○○之姪女，與被告甲○○存有尚屬密切之血親關係，衡
    情當無偏袒原告而故為不利被告甲○○證詞之理，堪認其證
    詞應屬可信。參以被告甲○○亦確於94年6 月30日匯款15萬
    元予原告，被告丁○○於其所書上開借據並謂：「現由父親
    償還新臺幣壹拾伍萬元正」等語，堪信原告主張被告甲○○
    表明承擔債務之旨確為事實。
五、按債務承擔，有免責的債務承擔及併存的債務承擔之別，前
    者於契約生效後原債務人脫離債務關係，後者為第三人加入
    債務關係與原債務人併負同一之債務，而原債務人並未脫離
    債務關係（最高法院49年臺上字第2090號判例意旨參照）；
    第三人特向債權人訂立承任債務之契約者，債權人因承認契
    約之效力，即得向第三人為履行債務之請求，雖原債務人嗣
    後又有自行清償之意思，苟非實行清償，承任人要難主張免
    責（最高法院19年上字第451 號判例）。本件依原告主張、
    證人丙○○所證（本院97年9 月19日言詞辯論筆錄），於被
    告甲○○於94年5 月間向原告代理人丙○○表明承擔債務時
    ，原告並無免除被告丁○○債務之意，是其性質應為併存之
    債務承擔，原債務人被告丁○○並未脫離債務關係。又被告
    甲○○於94年5 月間承擔被告丁○○債務後，被告丁○○雖
    復於同年10月6 日簽立借據表明清償系爭債務之旨而有自行
    清償之意，依上開判例意旨，除被告丁○○有實際清償之事
    實外，承擔人即被告甲○○仍難僅因該借據之訂立主張免責
    。
六、按定有清償期者，債權人不得於期前請求清償，民法第316
    條前段定有明文。經查，原告與被告丁○○於94年10月6 日
    所簽立之借據約定，被告丁○○對原告所負債務餘額為205
    萬元，原告同意被告丁○○自94年11月底開始，於每月月底
    清償5 萬元，是迄本院97年9 月19日言詞辯論終結日止，僅
    如附表一編號１至各期合計170 萬元屆清償期，原告就此
    已屆清償期之170 萬元，分別訴請借款人即被告丁○○、債
    務承擔人即被告甲○○給付，應屬有據。至上開債務餘額35
    萬元，於本院言詞辯論終結時，清償期尚未屆至，僅得請求
    被告於將來清償期屆至時為給付，原告就此部分訴請被告亦
    應立即給付，尚屬無據。
七、按請求將來給付之訴，以有預為請求之必要者為限，得提起
    之。民事訴訟法第246 條定有明文。本件被告已遲誤如附表
    一編號１至各期之清償，原告就附表二於本院言詞辯論終
    結之債務，自得依上開規定，請求於附表二編號１至７所示
    清償期屆至時，分別向被告請求各編號所示之金額。
八、按給付有確定期限者，債務人自期限屆滿時起，負遲延責任
    ；遲延之債務，以支付金錢為標的者，債權人得請求依法定
    利率計算之遲延利息，民法第229 條第1 項、第233 條第1
    項前段分別定有明文。又應付利息之債務，其利率未經約定
    ，亦無法律可據者，週年利率為百分之五，亦為同法第203
    條所明定。從而，原告原得依上開規定，就94年10月6 日與
    被告丁○○約定，請求被告給付如附表一、二各編號所示所
    示清償日翌日起，至清償日止，按法定利率年息5%計算之法
    定遲延利息。原告就其中附表一編號１至部分，原告僅主
    自各編號清償日屆至後之97年7 月18日起算之法定遲延利息
    ，於法應無不合。至如附表一編號33、34，附表二編號1 至
    7 部分，約定清償期於97年7 月18日後始陸續屆至，原告請
    求約定清償期屆至前之利息，即屬無據。
九、按清償人所提出之給付，應先抵充費用，次充利息，次充原
    本。民法第323 條前段定有明文。被告丁○○於97年9 月11
    日清償原告10萬元，為兩造所不爭執，依上開規定，自應優
    先抵充97年7 月18日至97年9 月9 日期間之利息（計算及抵
    充情形詳如附表一）。
十、末按數債務人基於不同之債務發生原因，就同一內容之給付
    ，對於同一債權人各負全部給付義務，因一債務人給付，他
    債務人即同免其責任者，為不真正連帶債務。本件原告係本
    於消費借貸法律關係，訴請被告丁○○給付，另本於與被告
    甲○○間債務承擔法律關係，訴請被告甲○○給付，雖債務
    發生原因不同，然給付內容則屬同一，為不真正連帶債務，
    是被告丁○○、甲○○對原告所負給付義務，雖各負全部給
    付義務，但因一被告中任一人為給付，他被告即應於給付範
    圍同免其責任。
十一、從而，原告本於消費借貸法律關係，訴請被告丁○○應(一)
      給付原告170 萬元，及自97年9 月11日起，至清償日止，
      按年息5% 計 算之利息；(二)於附表二所示日期，分別給付
      原告如附表二各編號所示之金額，及自附表二所示利息起
      算日起，至清償日止，按年息百分之五計算之利息；另本
      於併存債務承擔法律關係，訴請被告甲○○應(一)給付原告
      170 萬元，及自97年9 月10日起，至清償日止，按年息5%
      計算之利息；(二)於附表二所示日期，分別給付原告如附表
      二各編號所示之金額，及自附表二所示利息起算日起，至
      清償日止，按年息百分之五計算之利息，且上開被告丁○○、甲○○中任一人為給付時，他被告於其給付之範圍內
      ，同免給付之責，為有理由，應予准許。逾上開准許部分
      之請求，即為無理由，應予駁回。
十二、據上論結，原告之訴為一部有理由，一部無理由，依民事
      訴訟法第79條、第85條第2 項，判決如主文。
中    華    民    國    97    年    10    月    3     日
                  民事第二庭  法  官  王本源
以上正本證明與原本無異。
如對本判決上訴，應於判決送達後20日內向本院提出上訴狀。
中    華    民    國    97    年    10    月    13    日
                              書記官  陳淑女
附表一：（單位：新臺幣）
┌──┬─────┬──────┬────────┬────────┐
│編號│應償還金額│ 約定清償期 │原告遲延利息請求│原告得請求之利息│
│    │          │            │                │起算日          │
├──┼─────┼──────┼────────┼────────┤
│１  │  5萬元   │94年11月30日│追加起訴狀繕本送│97年9 月11日起算│
├──┼─────┼──────┤達翌日即97年7 月│按年息5%計算之利│
│２  │  5萬元   │94年12月31日│18日起算        │息。            │
├──┼─────┼──────┤                │                │
│３  │  5萬元   │95年1 月31日│                │計算式：        │
├──┼─────┼──────┤                │被告丁○○97年9 │
│４  │  5萬元   │95年2 月28日│                │月11日清償1 萬  │
├──┼─────┼──────┤                │2,000 元，以起訴│
│５  │  5萬元   │95年3 月31日│                │前已屆清償期之本│
├──┼─────┼──────┤                │金160 萬元、年息│
│６  │  5萬元   │95年4 月30日│                │5%計算，故97年│
├──┼─────┼──────┤                │7月18 日至97年7 │
│７  │  5萬元   │95年5 月31日│                │月31日每日息為  │
├──┼─────┼──────┤                │0000000 ×5%÷  │
│８  │  5萬元   │95年6 月30日│                │366 ≒218.579   │
├──┼─────┼──────┤                │97年8 月1 日起│
│９  │  5萬元   │95年7 月31日│                │，遲延本金增為  │
├──┼─────┼──────┤                │165 萬元，故97年│
│１０  │  5萬元   │95年8 月31日│                │8 月1 日至97年8 │
├──┼─────┼──────┤                │月31日每日日息為│
│  │  5萬元   │95年9 月30日│                │0000000 ×5%÷  │
├──┼─────┼──────┤                │366 ≒225.4     │
│  │  5萬元   │95年10月31日│                │97年9 月1 日起│
├──┼─────┼──────┤                │遲延本金增為170 │
│  │  5萬元   │95年11月30日│                │萬元，故97年9 月│
├──┼─────┼──────┤                │1 日至97年9 月11│
│  │  5萬元   │95年12月31日│                │日清償日每日日息│
├──┼─────┼──────┤                │為              │
│  │  5萬元   │96年1 月31日│                │0000000 ×5%÷  │
├──┼─────┼──────┤                │366 ≒232.2     │
│  │  5萬元   │96年2 月28日│                │00000-000.579 ×│
├──┼─────┼──────┤                │14-225.4×31    │
│  │  5萬元   │96年3 月31日│                │=1952.494 （97年│
├──┼─────┼──────┤                │7 月18日至8 月31│
│  │  5萬元   │96年4 月30日│                │日利息抵銷後餘額│
├──┼─────┼──────┤                │）。1952.494÷  │
│  │  5萬元   │96年5 月31日│                │232.2 ≒8.4 。以│
├──┼─────┼──────┤                │無條件進位計算得│
│  │  5萬元   │96年6 月30日│                │抵充之日數為9 日│
├──┼─────┼──────┤                │，故被告丁○○清│
│  │  5萬元   │96年7 月31日│                │償1 萬2,000 元得│
├──┼─────┼──────┤                │抵充至97年9 月9 │
│  │  5萬元   │96年8 月31日│                │日止之遲延利息。│
├──┼─────┼──────┤                │                │
│  │  5萬元   │96年9 月30日│                │                │
├──┼─────┼──────┤                │                │
│  │  5萬元   │96年10月31日│                │                │
├──┼─────┼──────┤                │                │
│  │  5萬元   │96年11月30日│                │                │
├──┼─────┼──────┤                │                │
│  │  5萬元   │96年12月31日│                │                │
├──┼─────┼──────┤                │                │
│  │  5萬元   │97年1 月31日│                │                │
├──┼─────┼──────┤                │                │
│  │  5萬元   │97年2 月29日│                │                │
├──┼─────┼──────┤                │                │
│  │  5萬元   │97年3 月31日│                │                │
├──┼─────┼──────┤                │                │
│  │  5萬元   │97年4 月30日│                │                │
├──┼─────┼──────┤                │                │
│  │  5萬元   │97年5 月31日│                │                │
├──┼─────┼──────┤                │                │
│  │  5萬元   │97年6 月30日│                │                │
├──┼─────┼──────┼────────┤                │
│  │  5萬元   │97年7 月31日│原告就此僅得請求│                │
│    │          │            │自97年8 月1 日起│                │
│    │          │            │算之遲延利息    │                │
├──┼─────┼──────┼────────┤                │
│  │  5萬元   │97年8 月31日│原告就此僅得請求│                │
│    │          │            │自97年9 月1 日起│                │
│    │          │            │算之遲延利息    │                │
├──┴─────┴──────┴────────┴────────┤
│合計：170萬元                                                     │
└─────────────────────────────────┘
 附表二：
┌──┬─────┬──────┬────────┬────────┐
│編號│應償還金額│ 約定清償期 │原告遲延利息請求│原告得請求之利息│
│    │          │            │                │起算日          │
├──┼─────┼──────┼────────┼────────┤
│１  │  5萬元   │97年9 月30日│追加起訴狀繕本送│97年10月1 日起算│
├──┼─────┼──────┤達翌日即97年7 月├────────┤
│２  │  5萬元   │97年10月31日│18日起算        │97年11月1 日起算│
├──┼─────┼──────┤                ├────────┤
│３  │  5萬元   │97年11月30日│                │97年12月1 日起算│
├──┼─────┼──────┤                ├────────┤
│４  │  5萬元   │97年12月31日│                │98年1 月1 日起算│
├──┼─────┼──────┤                ├────────┤
│５  │  5萬元   │98年1 月31日│                │98年2 月1 日起算│
├──┼─────┼──────┤                ├────────┤
│６  │  5萬元   │98年2月28日 │                │98年3 月1 日起算│
├──┼─────┼──────┤                ├────────┤
│７  │  5萬元   │98年3月31日 │                │98年4 月1 日起算│
└──┴─────┴──────┴────────┴────────┘


司法院資訊處製作；財團法人民間司法改革基金會備份。
